ACORDAO-COMPLETO-2406987

ACÓRDÃO 4431/2020 ATA 12/2020 - SEGUNDA CÂMARA

VISTOS, relatados e discutidos estes autos que tratam de atos de reformas concedidas pelo Comando da Marinha,
ACORDAM os Ministros do Tribunal de Contas da União, reunidos em sessão da Segunda Câmara, diante das razões expostas pelo Relator, com fundamento no art. 71, inciso III, da Constituição Federal e nos arts. 1º, inciso V, 39, inciso II, e 45 da Lei 8.443/1992, em:
9.1. considerar legais e determinar o registro dos atos de concessão inicial de reforma a Givaldo Brito e Gilberto Rodrigues De Oliveira;
9.2. considerar ilegais e negar o registro dos atos de alteração de reforma de Germinal João, Givaldo Brito e Gilberto Rodrigues De Oliveira;
9.3. dispensar o ressarcimento das quantias indevidamente recebidas, em boa-fé, pelos interessados mencionado no item anterior, consoante o Enunciado 106 da Súmula de Jurisprudência deste Tribunal;
9.4. determinar ao Comando da Marinha que:
9.4.1. faça cessar, no prazo de 15 (quinze) dias, contado a partir da ciência desta deliberação, os pagamentos decorrentes dos atos impugnados, sob pena de responsabilidade solidária da autoridade administrativa omissa, consoante disposto nos arts. 71, inciso IX, da Constituição Federal e 262 do Regimento Interno desta Corte;
9.4.2. dê ciência desta deliberação aos srs. Germinal João, Givaldo Brito e Gilberto Rodrigues De Oliveira, alertando-os de que o efeito suspensivo proveniente da interposição de eventuais recursos, caso não providos, não os exime da devolução dos valores indevidamente percebidos após a notificação;
9.4.3. envie a esta Corte de Contas, no prazo de 30 (trinta) dias, por cópia, comprovante de que os interessados tiveram ciência desta deliberação;
		       9.5. dar ciência desta deliberação aos interessados e ao Comando da Marinha.

Análise de atos de reforma de concedidas pelo Comando da Marinha.

Segunda Câmara

Apresento esta declaração de voto desde já informando ao Relator e ao Colegiado que acompanho a proposta apresentada pelo Relator, com a ressalva de que dei a oportunidade ao Ministério da Defesa, no âmbito do TC 022.788/2019-0, de minha Relatoria, para que se manifeste, caso deseje, sobre o assunto também tratado nestes autos: atos de reforma de militares que restam inválidos após a reforma e que são agraciados com remuneração equivalente a dois graus hierárquicos superiores ao que detinham na ativa.
2.	        Em sua resposta, o Ministério encaminhou documentos que externam as considerações de cada uma das Forças Armadas. Assim, restituí os autos do TC 022.788/2019-0 à Secretaria de Fiscalização de Pessoal (Sefip) , a fim de que a Unidade Técnica analise o assunto à luz dos novos elementos apresentados, atentando para o prazo decadencial de cinco anos, previsto no art. 54 da Lei 9.784/1999, recentemente estabelecido pelo Supremo Tribunal Federal para a apreciação de legalidade dos atos sujeitos a registro pelo TCU (RE 636553 - Repercussão Geral) . 
3.	       Paralelamente, decidi franquear novo prazo de 30 (trinta) dias, nos termos do parágrafo único do art. 183 do RI/TCU, adicionalmente à disposição da Portaria TCU 61/2020, que dispôs sobre a suspensão dos prazos processuais no âmbito do Tribunal em virtude da pandemia do Novo Coronavírus (Covid-19) , para que o Ministro de Estado de Defesa, caso entenda necessário, apresente informações adicionais.
4.	      Para tanto, também levei em consideração observação constante da manifestação da Aeronáutica (TC 022.788/2019-0, peça 17, p.14) :
"21. 	Por fim, caso o Ministério da Defesa entenda necessário complementação das informações aqui apresentadas, sugere-se que sejam realizadas gestões junto ao Tribunal de Contas da União para dilação do prazo"
5.	       Dito isso, reitero que acompanho o Relator no presente momento, considerando que a questão merece um estudo mais aprofundado e, uma vez que ainda não estou plenamente convencido, chamo a unidade jurisdicionada a encaminhar os devidos esclarecimentos.
TCU, Sala das Sessões Ministro Luciano Brandão Alves de Souza, em 30 de abril de 2020.
RAIMUNDO CARREIRO 
Ministro

Comando do Pessoal de Fuzileiros Navais.

3. Interessados/Responsáveis:
3.1. Interessados: Germinal João (XXX.683.907-XX); Gilberto Rodrigues de Oliveira (XXX.297.427-XX); Givaldo Brito (XXX.706.287-XX).

13.1. Ministros presentes: Ana Arraes (Presidente), Augusto Nardes (Relator), Aroldo Cedraz e Raimundo Carreiro.
13.2. Ministro-Substituto presente: André Luís de Carvalho.

AUGUSTO NARDES

Adoto como relatório a instrução a seguir reproduzida (peça 8) , a qual contou com a anuência dos dirigentes da Secretaria de Fiscalização de Pessoal (Sefip) e do Ministério Público especializado (peças 9 e 10) :
INTRODUÇÃO
1.	Trata-se de ato de concessão de reforma a Germinal João (CPF XXX.683.907-XX) , Givaldo Brito (CPF XXX.706.287-XX) e Gilberto Rodrigues De Oliveira (CPF XXX.297.427-XX) , militares do Comando da Marinha. 
2.	Os atos foram submetidos à apreciação do Tribunal de Contas da União (TCU) para fim de registro, nos termos do art. 71, inciso III, da Constituição Federal. O cadastramento e a disponibilização ao TCU ocorreram por intermédio do Sistema de Apreciação e Registro de Atos de Admissão e Concessões (Sisac) , na forma dos arts. 2o, caput e inciso V, e 4o, caput, da Instrução Normativa - TCU 55/2007, vigente à época.
EXAME TÉCNICO
3.	Os procedimentos para exame, apreciação e registro de atos de pessoal encontram-se, atualmente, estabelecidos na Instrução Normativa - TCU 78/2018 e na Resolução - TCU 206/2007. Em seus arts. 4o, § 2o, e 3o, § 3o, respectivamente, essas normas dispõem que os atos de pessoal disponibilizados por meio do Sisac devem ser submetidos a crítica automatizada do próprio sistema, com base em parâmetros predefinidos.
4.	Relativamente aos atos de concessão de reforma, as rotinas de crítica das informações cadastradas no Sisac foram elaboradas e validadas levando-se em conta as peculiaridades desses atos. Os itens de verificação do sistema compreendem prazos e fundamentos legais, assim como eventuais ocorrências de acumulação. Trata-se de verificações mais abrangentes, minuciosas e precisas do que aquelas que podem ser realizadas por mãos humanas, proporcionando um nível de segurança ainda maior.
5.	Além da crítica automatizada, há verificação humana adicional no caso de haver alertas do sistema ou informações não formatadas, como esclarecimentos do gestor ou do controle interno.
6.	O estudo dos atos e pesquisas aos sistemas internos do Tribunal evidenciaram as seguintes situações
a)	O Sr. Germinal João acumula os proventos da reforma com os proventos de uma aposentadoria civil oriunda de cargo ocupado no Ministério da Justiça e Segurança Pública. Trata-se de situação que se enquadra na exceção prescrita no art. 11 da Emenda Constitucional 20, de 15/12/1998, já que o interessado ingressou no cargo civil em 1970 e foi reformado inicialmente em 1982:
A vedação prevista no art. 37,  § 10, da Constituição Federal [vedação de percepção simultânea de aposentadoria com outra remuneração de origem pública], não se aplica aos membros de poder e aos inativos, servidores e militares, que, até a publicação desta Emenda, tenham ingressado novamente no serviço público por concurso público de provas ou de provas e títulos, e pelas demais formas previstas na Constituição Federal, sendo-lhes proibida a percepção de mais de uma aposentadoria pelo regime de previdência a que se refere o art. 40 da Constituição Federal, aplicando-se-lhes, em qualquer hipótese, o limite de que trata o  § 11 deste mesmo artigo.
b)	Entretanto o ato agora em análise versa sobre uma alteração da reforma inicial, concedendo proventos com base no soldo do grau hierárquico imediato ao oficial reformado por invalidez, invalidez esta superveniente ao ato de reforma inicial. 
 b.1)	E¿ importante salientar que esta Corte de Contas, recentemente, mudou o entendimento quanto a¿ possibilidade de o militar já¿ reformado por limite de idade para permanência na reserva receber um posto/graduação acima, para fins de proventos, por ocasião de sua reforma por incapacidade, amparada no art. 110 da Lei 6.880/1980, firmando entendimento de que apenas militares da ativa ou da reserva podem receber a majoração no posto/graduação, conforme texto da lei a seguir: 
Art. 110. O militar da ativa ou da reserva remunerada, julgado incapaz definitivamente por um dos motivos constantes dos incisos I e II do art. 108, será¿ reformado com a remuneração calculada com base no soldo correspondente ao grau hierárquico imediato ao que possuir ou que possuía na ativa, respectivamente: 
§ 1º Aplica-se o disposto neste artigo aos casos previstos nos itens III, IV e V do artigo 108, quando, verificada a incapacidade definitiva, for o militar considerado invalido, isto e¿, impossibilitado total e permanentemente para qualquer trabalho. 
§ 2º Considera-se, para efeito deste artigo, grau hierárquico imediato: 
a) o de Primeiro-Tenente, para Guarda-Marinha, Aspirante-a-Oficial e Suboficial ou Subtenente; 
b) o de Segundo-Tenente, para Primeiro-Sargento, Segundo-Sargento e Terceiro- 
Sargento; e 
c) o de Terceiro-Sargento, para Cabo e demais prac¿as constantes do Quadro a que se refere o artigo 16. 
§ 3º Aos benefícios previstos neste artigo e seus parágrafos poderão ser acrescidos outros relativos a¿ remuneração, estabelecidos em leis especiais, desde que o militar, ao ser reformado, já¿ satisfaça às condições por elas exigidas. 
b.2)	Dessa forma, como o caso semelhante abordado no Acórdão 2225/2019-TCU-Plenáriolena¿rio, da Relatoria do Ministro Benjamin Zymler, entende-se que o benefício previsto no art. 110 da Lei 6.880/1980, expressamente dirigido ao militar da ativa ou da reserva remunerada, não alcança o militar reformado. Não existindo, portanto, amparo legal para a concessão desta melhoria, devendo o ato de alteração da reforma ser considerado ilegal e negado o seu registro. 
c)	Os Srs. Givaldo Brito e Gilberto Rodrigues De Oliveira possuem dois atos de reforma, um inicial e outro de alteração. Os atos iniciais concedem reforma por idade limite de permanência na reserva e concedem proventos com base no soldo de postos superiores por contarem os militares com mais de trinta anos de serviço, com base nos art. 121 da Lei 5.787/1972 e art. 64 da Lei 8.237/1991, respectivamente. Pretendem os militares, com a alteração da reforma inicial, alcançar proventos com base no solde de mais um posto acima ao da reforma inicial. Assim como o caso do Sr. Germinal, elucidado no item b acima, tal melhoria não tem amparo legal, devendo ser considerada ilegal e negado o seu registro.
CONCLUSA¿O 
7.	Tendo em vista as análises dos atos de concessão de reforma, esta unidade técnica considera que os atos iniciais dos interessados Givaldo Brito (CPF XXX.706.287-XX) e Gilberto Rodrigues De Oliveira (CPF XXX.297.427-XX) podem receber a chancela de legalidade e o registro por este Tribunal. Já¿ os atos de alteração de reforma dos interessados Germinal João (CPF XXX.683.907-XX) , Givaldo Brito (CPF XXX.706.287-XX) e Gilberto Rodrigues De Oliveira (CPF XXX.297.427-XX) devem ser considerados ilegais e negado o seu registro, já que não há amparo legal para a concessão da melhoria da sua reforma inicial. 
PROPOSTA DE ENCAMINHAMENTO 
8.	Ante o exposto, propõe-se: 
a)	considerar legal e determinar o registro dos atos de concessão inicial de reforma a Givaldo Brito (CPF XXX.706.287-XX) e Gilberto Rodrigues De Oliveira (CPF XXX.297.427-XX) , com fundamento nos arts. 71, inciso III, da Constituição Federal, 1º, inciso V, e 39, inciso II, da Lei 8.443/1992 e 260, § 1º, do Regimento Interno do Tribunal de Contas da União; 
b)	considerar ilegal e negar o registro dos atos de alteração de reforma de Germinal João (CPF XXX.683.907-XX) , Givaldo Brito (CPF XXX.706.287-XX) e Gilberto Rodrigues De Oliveira (CPF XXX.297.427-XX) , com fundamento nos arts. 71, inciso III, da Constituição Federal, 1º, inciso V, e 39, inciso II, da Lei 8.443/1992 e 260, § 1º, do Regimento Interno do Tribunal de Contas da União;
b.1)	dispensar o ressarcimento das quantias indevidamente recebidas de boa-fé¿ pelos interessados, consoante o disposto no Enunciado 106 da Súmula da Jurisprudência do TCU; 
b.2)	determinar ao Comando da Marinha que: 
b.2.1)	no prazo de 15 (quinze) dias, a contar da ciência desta deliberação, abstenha-se de realizar pagamentos decorrentes dos atos impugnados, sujeitando-se a autoridade administrativa omissa a¿ responsabilidade solidária, nos termos do art. 262, caput, do Regimento Interno/TCU; 
b.2.2)	de¿ ciência, no prazo de 15 (quinze) dias, a contar do recebimento da notificação deste Acórdão, aos interessados, encaminhando a este Tribunal, no prazo de 30 (trinta dias) , comprovantes das referidas ciências; e 
b.2.3)	alerte os interessados que o efeito suspensivo proveniente da interposição de possíveis recursos perante o TCU não os exime da devolução dos valores percebidos indevidamente após a respectiva notificação, caso os recursos não sejam providos. 
c)	determinar a¿ Secretaria de Fiscalização de Pessoal que monitore o cumprimento das medidas indicada no subitem b.2, representando a este Tribunal, caso necessário. 
É o Relatório.

não há

Procurador Júlio Marcelo de Oliveira.

REFORMA. ELEVAÇÃO DOS PROVENTOS A POSTO SUPERIOR DE MILITAR JÁ REFORMADO, COM BASE NO ART. 110, § 1º, DA LEI 6.880/1980. INVALIDEZ SUPERVENIENTE. AUSÊNCIA DE PREVISÃO LEGAL PARA EXTENSÃO DA VANTAGEM A MILITARES JÁ REFORMADOS. PROVENTOS COM BASE NO SOLDO DE MAIS UM POSTO ACIMA AO DA REFORMA INICIAL. AUSÊNCIA DE PREVISÃO LEGAL. ILEGALIDADE E NEGATIVA DE REGISTRO DE TRÊS ATOS. LEGALIDADE DOS DEMAIS ATOS. DETERMINAÇÕES.

REFORMA (REFO)

Secretaria de Fiscalização de Pessoal (SEFIP).

Em exame, atos de reforma de Germinal João, Givaldo Brito e Gilberto Rodrigues de Oliveira, militares do Comando da Marinha.
2.	A Secretaria de Fiscalização de Pessoal (Sefip) , em instrução automatizada, propugna pela recusa do registro dos atos (peça 8) .
3.	Quanto ao ato de interesse do Sr. Germinal João, anuo ao entendimento exarado pela unidade técnica, no sentido de que a concessão de proventos com base no soldo do grau hierárquico imediato ao oficial reformado por invalidez, invalidez esta superveniente ao ato de reforma inicial, viola o disposto no art. 110, § 1º, da Lei 6.880/1980 (Estatuto dos Militares) , na redação dada pela Lei 7.580/1986:
"Art. 110. O militar da ativa ou da reserva remunerada, julgado incapaz definitivamente por um dos motivos constantes dos incisos I e II do art. 108, será reformado com a remuneração calculada com base no soldo correspondente ao grau hierárquico imediato ao que possuir ou que possuía na ativa, respectivamente. 
§ 1º Aplica-se o disposto neste artigo aos casos previstos nos itens III, IV e V do artigo 108, quando, verificada a incapacidade definitiva, for o militar considerado inválido, isto é, impossibilitado total e permanentemente para qualquer trabalho".
4.	Como se depreende da leitura do dispositivo legal e de acordo com o Acórdão 2225/2019-TCU-Plenário, o benefício se destina, expressamente, ao militar da ativa ou da reserva remunerada, sendo impróprio incluir sob seu alcance a figura do militar reformado. Desse modo, seu ato deve ser considerado ilegal, com a recusa de seu registro.
5.	Os atos iniciais dos Srs. Givaldo Brito e Gilberto Rodrigues de Oliveira concedem reforma por idade limite de permanência na reserva, bem como proventos com base no soldo de postos superiores por contarem os militares com mais de trinta anos, na forma dos art. 121 da Lei 5.787/1972 e art. 64 da Lei 8.237/1991, assim sendo, tais atos devem ser considerados legais com a concessão de seus registros. 
6.	No entanto, nos atos de alteração dos interessados supracitados, se pretendia a concessão de proventos com base no soldo de mais um posto acima ao da reforma inicial. Nesse sentido, ao aquiescer à ao entendimento da Sefip, concluo que não há fundamentação legal que justifique tal melhoria. À vista disso, os atos de alteração devem ser considerados ilegais, com a recusa de registro.
            Diante do exposto, voto no sentido de que este Colegiado adote a deliberação que ora submeto a sua apreciação.
TCU, Sala das Sessões Ministro Luciano Brandão Alves de Souza, em 30 de abril de 2020.
Ministro JOÃO AUGUSTO RIBEIRO NARDES 
Relator